臺灣臺中地方法院刑事判決　　　　　　　　　　　　　九十年度訴字第一九四八號
　　公　訴　人　台灣台中地方法院檢察署檢察官
　　被　　　告　甲○○
右列被告因違反稅捐稽徵法等案件，經檢察官提起公訴（九十年度偵字第一三０四四
號），本院判決如左：
    主  文
甲○○商業負責人，為納稅義務人以不正當方法逃漏稅捐，處有期徒刑肆月，如易科
罰金，以佰元折算壹日；又商業負責人，以明知為不實之事項，而填製會計憑證，
處有期徒刑月，如易科罰金，以佰元折算壹日。應執行有期徒刑陸月，如易科罰
金，以佰元折算壹日，緩刑貳年。
    事  實
一、甲○○係設於臺中市○○區○○路二段三九號二樓納稅義務人「向榮企業社」之
    實際負責人，為商業會計法第四條所稱之商業負責人，且為從事業務之人，負有
    據實製作薪資所得扣繳暨免扣繳憑單之義務。明知丙○○、乙○○等二人，於八
    十七年間並未於向榮企業社工作，亦未曾領取薪資，竟意圖以不正方法為「向榮
    企業社」逃漏營利事業所得稅及基於業務登載不實文書之犯意，於八十八年一月
    （公訴人誤載為四月）底前某日（依所得稅法第九十二條第一項之規定：第八十
    八條各類所得稅款之扣繳義務人，應於每年一月底前將上一年內扣繳各納稅義務
    人之稅款數額，開具扣繳憑單，彙報稽徵機關查核），利用位於臺中市○○○路
    ○段二五五號七樓之六之丁○○事務所為其記帳之便，委由不知情之丁○○於其
    業務上作成性質屬於會計憑證之「八十七年度各類所得扣繳暨免扣繳憑單」（下
    稱扣繳憑單）上，虛偽登載丙○○、乙○○各於八十七年間在向榮企業社薪資所
    得分別為新台幣（下同）二十四萬元及二十一萬六千元，並將該不實之扣繳憑單
    委由不知情之丁○○，在其業務作成不實之營利事業所得結算申報書，於八十五
    年二月二十日起至三月底止某日（依所得稅法第七十一條規定：納稅義務人應於
    每年二月二十日起至三月底止，填具結算申報書，向該管稽徵機關申報），持該
    不實之扣繳憑單及營利事業所得結算申報書，持向財政部臺灣省中區國稅局臺中
    市分局申報該公司八十七年度之營利事業所得稅而行使之，致納稅義務人向榮企
    業以此不正當之方法逃漏營利事業所得稅達十一萬三千二百四十九元，足生損害
    於丙○○、乙○○及稅捐稽徵機關課稅之正確性。
二、案經財政部台灣省中區國稅局黎明稽徵所函送臺灣臺中地方法院檢察署檢察官偵
    查起訴。
    理  由
一、右揭事實，業據被告甲○○於本院最後審理時供承不諱，核與證人丁○○、丙○○及乙○○於本院中證述之情節相符，此外，復有檢舉書、財政部臺灣省中區國
    稅局台中市分局九十年五月廿二日中區國稅中市密第0000000000函附
    之向榮企業社八十七年度營利事業所得稅申報書等資料附卷可稽。又被告虛列丙○○、乙○○等二人之薪資逃漏之營利事業所得稅額為十一萬三千二百四十九元
    ，亦有財政部台灣省中區國稅局黎明稽徵所九十年六月二十一日中區國稅黎明審
    第０９０００１４２０９號函在卷可憑。被告自白核與事實相符，應堪採信，本
    件事證明確，被告犯行洵堪認定。
二、按營利事業填報「各類所得扣繳暨免扣繳憑單」，乃附隨其業務而製作，為業務
    上所掌文書，此種扣繳憑單內容如有不實，而足生損害於公眾及他人，即係犯業
    務上登載不實文書之罪名（最高法院七十年九月二十一日第九次刑事庭會議決議
    可資參照）；又各類所得扣繳暨免扣繳憑單係屬商業會計法所規定之原始憑證，
    此有經濟部八十八年五月四日經（八八）商字第八八二０九三八五號函可憑（最
    高法院八十七年臺上字第五六七號判決可資參照）。查被告係向榮企業社之負責
    人，此有台中市政府九十年六月二十八日九十府經商字第８８０７７號函附之資
    料可稽，為商業會計法第四條所稱之商業負責人。其明知丙○○、乙○○等二人
    未在其商行領取薪資，乃製作不實會計憑證之扣繳憑單，並持向稅捐機關申報稅
    捐之行為，係犯商業會計法第七十一條第一款之明知為不實事項而填製會計憑證
    罪，又商業會計法第七十一條第一款之明知為不實事項而填製會計憑證或記入帳
    冊之罪，原即含有業務上登載不實之本質，即不應再論以刑法第二百十六條、第
    二百十五條之行使業務上登載不實文書罪，公訴人認被告此部分另犯有刑法第二
    百十六條、第二百十五條之行使業務上登載不實文書罪，顯屬誤解，自屬贅列；
    至其虛偽填載不實之營利事業所得稅結算申報書再據以行使，係犯刑法第二百十
    六條、第二百十五條之行使業務上登載不實文書罪；又「向榮企業社」為稅捐稽
    徵法所稱之納稅義務人，被告為商業登記法規定之商業負責人，「向榮企業社」
    逃漏稅捐而違反稅捐稽徵法之規定，因「向榮企業社」無受徒刑之適應性，是稅
    捐稽徵法第四十七條第三款乃特別規定，將對納稅義務人商業之處罰，轉嫁於商
    業負責人，非謂商業負責人即納稅義務人（最高法院九十年度台上字第四七一二
    號判決參照），是被告亦犯有稅捐稽徵法第四十七條第三款、第四十一條之商業
    負責人以不正當方法逃漏稅捐罪。被告利用不知情會計小姐在其業務上作成不實
    之營利事業所得結算申報書之事實，雖未據公訴人起訴，惟與其前揭起訴有罪之
    違反商業會計法第七十一條第一款之罪，為牽連犯，屬裁判上一罪之關係，為起
    訴效力所及，本院自得一併加以審理。又被告利用不知情之會計小姐製作不實之
    扣繳憑單、營利事業所得結算申報書，並持以向稅捐機關申報營利事業所得稅，
    係屬間接正犯。又被告業務上登載不實文書之低度行為，為其行使業務上登載不
    實文書之高度行為所吸收，不另論罪。其所犯明知為不實事項而填製會計憑證罪
    及行使業務登載不實文書罪之間，有方法、結果之牽連關係，為牽連犯，應依刑
    法第五十五條之規定從一重之明知為不實事項而填製會計憑證罪處斷。其所犯明
    知為不實事項而填製會計憑證罪、商業負責人以不正當方法逃漏稅捐罪（以上二
    罪非牽連犯關係，最高法院八十八年台非字第一四九號判決參照）之間，犯意各
    別，犯罪構成要件互殊，應予分論併罰，公訴人認係牽連犯，自有未洽。末查，
    被告於行為後，刑法第四十一條業於九十年一月十日修正公布，並於同年月十二
    日生效，其中第一項關於得易科罰金之罪，修正為最重本刑為五年以下有期徒刑
    以下之刑之罪，是本件被告所犯之明知為不實事項而填製會計憑證罪及商業負責
    人以不正當方法逃漏稅捐罪，均屬得易科罰金之罪名，修正後之規定自較修正前
    之舊法有利於被告，依刑法第二條第一項前段之規定，應適用裁判時之法律即修
    正後之規定。爰審酌被告犯罪之動機、目的、手段、其品性及智識程度、逃漏之
    稅額，所生之損害尚非重大，及其業已賠償被害人，犯後態度良好等一切情狀，
    分別量處如主文所示之刑，並定其應執行之刑，且均諭知易科罰金之折算標準。
    又被告前此未曾受有期徒刑以上刑之宣告，有臺灣高等法院被告全國前案紀錄表
    及臺灣臺中地方法院檢察署刑案資料查註紀錄表在卷可稽，茲念其因一時失慮，
    致罹刑章，經此偵審教訓，當知所警惕，信無再犯之虞，本院認對其所宣告之刑
    以暫不執行為適當，爰併諭知緩刑二年，以勵自新。
三、公訴意旨另以：被告另於前揭事實欄一所示之時地，偽造丙○○、乙○○之薪資
    表，因認被告另犯刑法第二百十條、第二百十六條之行使偽造私文書罪嫌。然查
    ，被告所提供之丙○○、乙○○等二人之薪工資支領及職工扶養親屬表，並無印
    文，亦無簽名，已據證人丁○○到院結屬實，並提出丙○○、乙○○之前揭薪工
    資支領及職工扶養親屬各一紙附卷，自無偽造私文書之情形，是公訴人認被告此
    部分涉有上開罪嫌即有未合，此外復查無其他證據證明被告確有公訴人所指此部
    分之犯行，惟公訴意旨認此部分與前揭起訴有罪部分有方法結果之牽連犯關係，
    屬裁判上之一罪，爰不另為無罪之諭知。
據上論斷，應依刑事訴訟法第二百九十九條第一項前段，商業會計法第七十一條第一
款，稅捐稽徵法第四十七條第三款、第四十一條，刑法第十一條前段、第二條第一項
前段、第二百十六條、第二百十五條、第五十五條、修正後刑法第四十一條第一項前
段、刑法第五十一條第五款、第七十四條第一款，判決如主文。
中        華        民        國    九十一   年    二    月    二十     日
                                    臺灣臺中地方法院刑事第三庭
                                          法  官   吳  進  發
右正本證明與原本無異。
如不服本判決，應於判決送達後十日內向本院提出上訴狀，上訴於臺灣高等法院臺中
分院( 須附繕本 )。
                                          書記官
中        華        民        國    九十一   年    二    月   二十一    日
